臺灣高等法院刑事判決
109年度交上易字第157號
上  訴  人  臺灣新北地方檢察署檢察官
上  訴  人  
即  被  告鍾士


上列上訴人因被告過失傷害案件，不服臺灣新北地方法院108年
度交易字第213號，中華民國109年3月3日第一審判決（起訴案號
：臺灣新北地方檢察署108年度少連偵續字第1號），提起上訴，
本院判決如下：
    主  文
原判決撤銷。
乙○○無罪。
    理  由
一、公訴意旨略以：被告乙○○於民國107年3月15日19時36分許，
    號碼00-00小客車（下稱甲車），沿新北市三重區仁愛街往
    仁美街方向行駛，行至仁愛街541號前，本應注意汽車往左
    偏向行駛時，應注意左側車輛動態，亦應注意遵守道路交通
    標誌、標線、號誌之指示，而依當時情形並無不能注意之情
    事，竟疏未注意及此，貿然向左偏行而跨壓該路段之分向限
    制線，適有告訴人甲○○騎乘車牌號碼000-000號普通重型機
    車（下稱乙車）沿同路段同向行駛在甲車之左後方，見狀為
    閃避甲車，向左跨越分向限制線至對向車道，而遭對向由甲
    ○○（91年8月生，年籍詳卷）所騎乘車牌號碼000-000號普通
    重型機車（下稱丙車）撞擊，致告訴人人車倒地，受有下背
    和骨盆挫傷、左側踝部挫傷和開放性傷口、左下肢撕裂傷8×
    1×1公分、左足踝挫傷、尾骨閉鎖性骨折等傷害。乙○○於肇
    事後，犯罪偵查機關未發覺前，乃主動向到場處理之警員自
    首，即陳明其為肇事者並願接受裁判。因認被告所為，係犯
    刑法第284條第1項前段過失傷害罪嫌。　
二、按被告未經審判證明有罪確定前，推定其為無罪；犯罪事實
    應依證據認定之，無證據不得認定犯罪事實。不能證明被告
    犯罪者，應諭知無罪之判決。刑事訴訟法第154條第1、2項
    、第301條第1項分別定有明文。又事實之認定應憑證據，如
    不能發現相當證據或證據不足以證明者，自不能以推測或擬
    制之方法，以為裁判之基礎；而認定犯罪事實所憑之證據，
    雖不以直接證據為限，間接證據亦包括在內，然無論直接或
    間接證據，其為訴訟上之證明，須於通常一般之人均不致於
    有所懷疑，而得確信其為真實之程度者，始得據之為有罪之
    認定，倘其證明尚未達到此一程度，而有合理性懷疑之存在
    時，即無從為有罪之認定。又刑事訴訟法第161條第1項規定
    檢察官就被告犯罪事實，應負舉證責任，並指出證明之方法
    。因此，檢察官對於起訴之犯罪事實，應負提出證據及說服
    之實質舉證責任。倘其所提出之證據，不足為被告有罪之積
    極證明，或其指出證明之方法，無從說服法院以形成被告有
    罪之心證，基於無罪推定之原則，自應為被告無罪判決之諭
    知（最高法院92年台上字第128號判決意旨參照）。　
三、公訴人認被告涉有過失傷害罪嫌，係以被告於警詢及偵查中
    之供述、證人即告訴人甲○○於警詢及偵查中之指證、證人甲
    ○○於警詢及偵查中具結之證述、行車紀錄器畫面光碟暨翻拍
    照片、檢察官勘驗筆錄、馬偕紀念醫院乙種診斷證明書、道
    路交通事故現場圖、草圖、道路交通事故調查報告表㈠、㈡、
    現場暨車損照片、新北市政府車輛行車事故鑑定委員會鑑定
    意見書、新北市政府交通局108年3月7日新北交安字第10801
    11612號函，為其主要論據。訊據被告堅決否認有何過失傷
    害犯行，辯稱：當天我行駛在仁愛街，打算到前方仁美街路
    口左轉，車子已經打方向燈2、3秒了，當時距離仁美街路口
    約50公尺，我行駛在前方，告訴人車子在我左後方，從行車
    紀錄器可發現告訴人從我車左後側逆向超車行駛到對向車道
    ，因而與甲○○騎乘之機車發生碰撞，我是前方車輛，而且與
    告訴人是同車道，要如何禮讓後方車輛；我是因為聽到告訴
    人喊了一聲，才將車輛煞停，雖然煞停時車子有向左偏移，
    但是並未壓到或跨越雙黃線，是告訴人違規逆向超車才造成
    車禍受傷，我並無任何違規也沒有過失，應為無罪判決等語
    。
四、經查：
　㈠被告於107年3月15日19時36分許，駕駛甲車沿新北市三重區
    仁愛街往仁美街方向行駛，行至仁愛街541號前，沿同路段
    同向車道原行駛於甲車左後方、由告訴人騎乘之乙車，即向
    左跨越分向限制線至對向車道，而與對向由甲○○所騎乘之丙
    車發生碰撞，告訴人人車倒地，因而受有下背和骨盆挫傷、
    左側踝部挫傷和開放性傷口、左下肢撕裂傷8×1×1公分、左
    足踝挫傷、尾骨閉鎖性骨折傷害等事實，業據被告坦承在卷
    ，核與證人即告訴人甲○○於警詢、檢察事務官詢問及檢察官
    偵訊時、證人甲○○於警詢及檢察官偵訊時證述之情節相符，
    並有告訴人之馬偕紀念醫院診斷證明書3份、道路交通事故
    現場圖、道路交通事故調查報告表㈠、㈡、現場及相關車輛照
    片、甲車之行車紀錄器（包括車前、車後）錄影擷取畫面及
    原審勘驗上開行車紀錄器錄影檔案之勘驗筆錄在卷可考，堪
    認屬實。
　㈡公訴人雖認被告疏未注意汽車往左偏向行駛時，應注意左側
    車輛動態，仍貿然向左偏行而跨壓該路段之分向限制線，告
    訴人見狀為閃避被告車輛，向左跨越雙黃線至對向車道，因
    而與甲○○之丙車碰撞，被告具有過失云云。惟查：
　⒈依原審勘驗被告駕駛之甲車行車紀錄器結果，本案事故發生
    情形為：
　　①畫面時間19時35分33秒至19時36分14秒間，被告所駕駛之
      甲車自新北市三重區溪尾街右轉駛入仁愛街，數秒後告訴
      人所騎乘之乙車自溪尾街右轉駛入仁愛街，跟隨在甲車後
      方不遠處行駛；
　　②畫面時間19時36分15秒至19時36分22秒間，甲車前方原有1
      輛直行中之黃色計程車，該計程車紅色煞車燈亮起、車速
      趨緩、往車道右側（外側）偏移、閃爍右側方向燈，甲車
      隨即開啟方向燈（有使用方向燈時的答答聲）、逐漸向車
      道左側（內側）偏移、車速持續降低，乙車與甲車間隔距
      離縮短；
　　③畫面時間19時36分23秒起，乙車時速略高於甲車，持續靠
      近甲車左後方處，且乙車已壓到分向限制線上，此時甲車
      車頭仍持續往左偏移且低速前行，隨後乙車跨越分向限制
      線騎到甲車左側；
　　④告訴人發出叫聲，此時甲車車頭方向仍持續偏左，車速繼
      續降低（仍行駛中）；
　　⑤畫面時間19時36分25秒起，甲車完全靜止，甲○○騎乘之丙
      車在甲車對向車道直行而來；
　　⑥畫面時間19時36分26秒，甲車已經完全靜止後，乙車自甲
      車左方駛到甲車左前方（乙車此時已在對向車道內），速
      度不快，同時丙車在對向車道直行而來；
　  ⑦告訴人見到丙車直行而來，已停下乙車用腳踩著地面，車
      頭往右，以腳撐住乙車往右前方小幅度挪動，看似想閃避
      丙車，此時告訴人仍發出叫聲；
　　⑧畫面時間19時36分28秒，丙車與乙車左側發生碰撞，發出
      撞擊聲，且告訴人因碰撞而人車倒地。
　　以上各情，有原審勘驗筆錄及錄影擷取畫面在卷可按（見10
    8年度交易字第213號卷第74至78頁、第89至101頁）。
　⒉按汽車（依道路交通安全規則之規定，汽車包含機車）在同
    一車道行駛時，除擬超越前車外，後車與前車之間應保持隨
    時可以煞停之距離；汽車行駛時，駕駛人應注意車前狀況及
    兩車並行之間隔，並隨時採取必要之安全措施。道路交通安
    全規則第94條第1項、第3項定有明文。又雙黃實線設於路段
    中，用以分隔對向車道，並雙向禁止超車、跨越或迴轉，道
    路交通標誌標線號誌設置規則第149條第1項第1款第8目亦規
    定甚明。依前開行車紀錄器畫面勘驗結果、擷取畫面、道路
    交通事故現場圖、現場照片以觀，被告原係行駛於仁愛街之
    車道上，告訴人自巷弄轉出後亦行駛於仁愛街，跟隨在被告
    車輛後方行駛，仁愛街為雙向各一個車道，中間繪製有雙黃
    實線，則依規定駕駛人自不得在設有雙黃實線之路段超車或
    跨越雙黃實線行駛；又被告與告訴人既係在同一車道行駛，
    被告駕車行駛在前，告訴人騎車跟隨在後，告訴人始終為後
    車，則依前述相關規定，告訴人行駛時自應注意車前狀況，
    隨時採取必要之安全措施，且應與被告之前車間，保持隨時
    可以煞停之距離，更不得任意跨越雙黃實線及超車。然告訴
    人卻自後跨越雙黃實線，騎至被告車輛左方之對向車道，而
    與對向車道甲○○騎乘之機車發生碰撞受傷，則告訴人顯有未
    遵守道路交通標線之指示，違規跨越雙黃實線之過失甚明。
　⒊證人即告訴人甲○○於警詢、檢察事務官詢問及檢察官偵訊時
    證稱：我直行至事故地點，見到行駛在右前方同車道的甲車
    向左切，我為了閃避該車，就向左方行駛騎到對向車道，我
    停下來正想要騎回原來車道時，就遭對向駛來的丙車撞到我
    的左側車身，人車倒地因而受傷，當時天雨路滑，被告突然
    左轉，我被嚇到，直覺就騎到對向車道去，我是因為被告向
    左偏，所以才叫了一聲等語（見107年度少連偵字第278號卷
    第10至11頁、第58頁反面，108年度少連偵續字第1號卷第24
    至25頁），而指述係被告「車身向左切」或「突然左轉」，
    其為閃避，方叫一聲而騎到對向車道去，因而與丙車發生碰
    撞。然依被告駕駛之甲車行車紀錄器之錄影檔案，可知事故
    發生前，被告因前方有一計程車煞車燈亮起、車速趨緩，並
    閃爍方向燈向車道右側偏移，被告隨即向車道左側偏移並有
    打方向燈之聲響，且係以低速行駛，嗣更繼續降低車速，告
    訴人即跨越雙黃線行駛至對向車道，有勘驗筆錄及擷取畫面
    可參，並無告訴人所稱被告「突然左轉」導致其必須向左閃
    避之情事。又依行車紀錄器畫面及肇事後現場及車輛照片（
    見107年度少連偵字第278號卷第27至28頁），肇事前被告車
    輛雖有持續向車道左側偏移情形，最終停止時其車身左前輪
    並略微壓在雙黃線上，然並未跨越雙黃線。則以肇事前被告
    雖有向車道左側偏移之情，然車速緩慢，並無使告訴人不及
    預防之情，告訴人係後方車輛，且與被告行駛於同一車道，
    見前方車輛車速下降、行駛緩慢甚或逐漸偏移，本即有與前
    方保持安全距離之義務，若能注意車前狀況及採取必要之安
    全措施，仍足以避免碰撞。詎告訴人卻未多加等候觀察，即
    跨越雙黃線逆向行駛，因而與對向車道之甲○○碰撞受傷，實
    難認被告有何過失可言。公訴意旨認被告「本應注意汽車往
    左偏向行駛時，應注意左側車輛動態，亦應注意遵守道路交
    通標誌、標線、號誌之指示，竟疏未注意貿然向左偏行而跨
    壓分向限制線」，具有過失云云，實不足採。　
　㈢又本案經送請交通事故鑑定結果，新北市政府車輛行車事故
    鑑定委員會鑑定意見及新北市政府交通局覆議意見，雖均認
    為：「一、甲○○駕駛普通重型機車，逆向跨越分向限制線超
    車行駛，為肇事主因。二、乙○○駕駛自用小客車，無故於車
    道中暫停，為肇事次因。三、甲○○駕駛普通重型機車，無肇
    事因素。」，有新北市政府車輛行車事故鑑定委員會新北車
    鑑字第0000000號鑑定意見書及新北市政府交通局108年3月7
    日新北交安字第1080111612號函在卷可考（見108年度少連
    偵續字第1號卷第43至46頁）。然道路交通安全規則第94條
    第2項規定：「汽車除遇突發狀況必須減速外，不得任意驟
    然減速、煞車或於車道中暫停。」依被告之行車紀錄畫面，
    因前方有一計程車煞車燈亮起、車速趨緩，並閃爍方向燈向
    車道右側偏移，被告即向車道左側偏移並有打方向燈之聲響
    ，而以低速緩慢行駛，畫面時間19時36分23秒至24秒時，被
    告之車輛仍低速前行，告訴人之機車則已跨越雙黃線騎到被
    告車輛左側，且發出叫聲，至19時36分25秒時被告之車輛始
    完全靜止，是被告供稱：我車子還沒停止時，告訴人的機車
    就跨越雙黃線要超車了，我是聽到她喊一聲才把車子停下來
    的，在此之前車子都在行駛中，並沒有停下來等語（見本院
    卷第101頁），核與行車紀錄器畫面相符。足見被告於車禍
    發生前均緩慢行駛於道路，係因告訴人跨越雙黃線行駛並發
    出叫聲，被告才將車輛停下，被告於肇事前係正常減速，並
    無任意驟然減速、煞車或於車道中暫停之情形；前述鑑定意
    見及覆議意見未能依行車紀錄器畫面還原事發狀況，僅引述
    三方車禍當事人之陳述內容，即逕認被告駕車行經肇事地點
    在車道中無故臨停，而屬肇事次因云云，亦不足採。
　㈣「汽車在同向二車道以上之道路（車道數計算，不含車種專
    用車道、機車優先道及慢車道），除應依標誌或標線之指示
    行駛外，並應遵守下列規定：六、變換車道時，應讓直行車
    先行，並注意安全距離」，固為道路交通安全規則第98條第
    1項第6款所明定，然該規定係在規範汽車行駛於同向二車道
    以上之道路，若欲變換車道時，應禮讓直行車先行，被告於
    肇事前雖有往左偏移之情，然並非在變換車道，自無上開條
    文「在同向二車道以上之道路變換車道時，應讓直行車先行
    」規定之適用。本案肇事地點僅有一個車道，並非二車道以
    上之道路，被告係與告訴人前、後行駛在同一車道上，屬於
    前、後車之關係，依規定，前車不得任意驟然減速、煞車或
    於車道中暫停，後車則應注意車前狀況，保持隨時可以煞停
    之距離，並隨時採取必要之安全措施，此為在同一車道前、
    後行駛之駕駛人間所應各自遵守之規範，方能維持促進行車
    安全。被告駕車行駛在前，並未任意驟然減速、煞車或於車
    道中暫停，亦無違反道路交通安全規則或其他注意義務之情
    事，對於告訴人自行跨越雙黃線逆向行駛，與對向車道車輛
    碰撞而受傷之行為，實無過失可言，告訴人所受傷害與被告
    之行為並無因果關係，自不能遽認被告應負過失傷害罪責。
五、綜上，檢察官所舉證據，經本院剖析參酌，認尚不足以積極
    證明被告有過失傷害之犯行，被告辯稱其行駛在前，並無違
    規，係告訴人違規逆向超車而肇事等語，自為可採。此外，
    復查無其他積極證據足認被告確有公訴人所指過失傷害犯行
    ，揆諸首揭說明，既不能證明被告犯罪，依法自應為被告無
    罪之諭知。
六、原審未察，一方面雖認定告訴人有貿然跨越雙黃線駛入對向
    車道之過失，卻又認應參酌道路交通安全規則第98條第1項
    第6款規定意旨，以被告疏未禮讓後方直行之告訴人機車先
    行通過，貿然向左側偏移，告訴人為閃避而跨越雙黃線駛入
    對向車道，致生本件事故，據以認定被告應負過失責任，而
    為被告有罪之判決，實有未合。從而檢察官上訴主張原審量
    刑過輕，即無理由，被告否認犯罪而提起上訴，指摘原判決
    不當，則為有理由，自應由本院將原判決撤銷，改諭知被告
    無罪之判決，以資適法。　
據上論斷，應依刑事訴訟法第369條第1項前段、第364條、第301
條第1項前段，判決如主文。
中　　華　　民　　國　　109 　年　　7 　　月　　30　　日
              　  刑事第九庭審判長法　官　潘翠雪
　　　　　　　　　　　　　　　　　法　官  陳俞婷
　　　　　　　　　　　　　　　　　法　官  林庚棟
以上正本證明與原本無異。
不得上訴。
                                　書記官  彭威翔
中　　華　　民　　國　　109 　年　　7 　　月　　31　　日